臺灣臺南地方法院刑事判決
110年度訴字第836號
公  訴  人  臺灣臺南地方檢察署檢察官
被      告  黃冠融


            潘聰賢



            歐家名



            涂嘉祐


上列被告因妨害自由案件，經檢察官提起公訴（110年度偵字第3
088號、110年度偵字第15811號），本院判決如下：
    主  文
戊○○共同犯私行拘禁罪，處有期徒刑伍月，如易科罰金，以新臺
幣壹仟元折算壹日。
庚○○共同犯私行拘禁罪，處有期徒刑陸月，如易科罰金，以新臺
幣壹仟元折算壹日。
己○○共同犯私行拘禁罪，處有期徒刑陸月，如易科罰金，以新臺
幣壹仟元折算壹日。
丙○○共同犯私行拘禁罪，處有期徒刑肆月，如易科罰金，以新臺
幣壹仟元折算壹日。
    事  實
一、戊○○與為向甲○○催討債務，夥同庚○○、己○○、丙○○及真實姓
    名年籍不詳綽號「耀」之成年男子（下稱「耀」），共同基
    於非法剝奪他人行動自由之犯意聯絡，先由戊○○於民國110
    年1月20日15時40分前不久，以LINE通訊軟體向甲○○佯稱約
    定於同日15時40分在臺南市○○區○○○路000號龍昇飯店（下稱
    龍昇飯店）前見面從事性交易，另由庚○○依約駕駛車牌號碼
    000-0000號自用小客車（下稱A車）搭載己○○前往，再由己○○下車查看甲○○動向，並由戊○○以LINE通訊軟體向甲○○佯稱
    性交易之對象乘坐於A車，待甲○○進入A車後座，旋由己○○進
    入A車後座、庚○○將A車車門上鎖，以阻止甲○○下車離去，期
    間甲○○曾表示希望離去，然遭庚○○拒絕。其後庚○○並將甲○○
    載往高雄市前鎮區班超路某透天厝（下稱前鎮租屋處），復
    由庚○○、己○○、丙○○、「耀」向甲○○恫稱「有沒有需要我們
    每個人輪流打你一次」、「如果被我們發現要逃走，你會很
    難看」等語，另由己○○持不詳物品毆打甲○○之頭部，並取走
    甲○○之手機禁止其自由對外聯絡，再由「耀」及不知情之乙○○輪流看守甲○○，阻止甲○○離開前鎮租屋處。嗣於同年月22
    日18時許，由己○○駕駛車牌號碼000-0000號自用小客車（下
    稱B車），與丙○○、庚○○將甲○○押往甲○○大伯位於嘉義市之
    住處借款未果，於返回前鎮租屋處途中，經甲○○佯稱需至臺
    南市○區○○街000巷00弄00號租屋處（下稱大武街租屋處）拿
    取盥洗衣物，而將甲○○押往大武街租屋處，甲○○則於進入大
    武街租屋處後趁隙對外求救，迄警獲報於110年1月23日1時1
    分許到場查獲庚○○、丙○○、己○○，以前述方式剝奪甲○○之行
    動自由，並於B車扣得甲○○之三星手機1支。
二、案經甲○○訴請臺南市政府警察局永康分局報告臺灣臺南地方
    檢察署檢察官偵查起訴。
    理  由
一、本判決所引用被告以外之人於審判外之陳述，雖屬傳聞證據
    ，然被告戊○○、庚○○、己○○、丙○○於審判中均表示同意作為
    證據（本院卷第67至69、228頁），本院審酌上開證據資料
    作成時之情況，尚無違法不當及證明力明顯過低之瑕疵，亦
    認為以之作為證據應屬適當，爰依刑事訴訟法第159條之5第
    1項規定，認有證據能力；其餘各項非供述證據，亦無證據
    證明係公務員違背法定程序所取得，或有證明力明顯過低之
    情，且經本院於審判期日合法踐行證據調查程序，由當事人
    互為辯論，業已保障當事人訴訟上之權利，本院均得採為證
    據。
二、認定事實所憑依據及理由
㈠、訊據被告4人固坦承於110年1月20日15時40分許，在龍昇飯店
    前，由被告戊○○佯裝欲與告訴人甲○○性交易，誘騙告訴人搭
    乘被告庚○○所駕駛A車，並由被告庚○○、己○○於同日20許，
    搭載告訴人至前鎮租屋處，被告涂嘉佑及「耀」亦前往前鎮
    租屋處，其間，被告庚○○曾以訊息要求被告己○○對告訴人兇
    一點，完全控制告訴人，並打告訴人之頭部；而告訴人自斯
    時起至110年1月22日18時許，由被告己○○、丙○○、庚○○載往
    嘉義市借款止，均未離開前鎮租屋處；嗣因借款未果，被告
    己○○、丙○○、庚○○依告訴人要求，將其載往大武街租屋處，
    告訴人透過友人報警，員警獲報到場後，於B車上扣得告訴
    人所有之三星手機1支等情。惟被告4人均矢口否認有何妨害
    自由之犯行，被告戊○○辯稱：伊雖假裝客人去騙告訴人，後
    續均委由庚○○處理，伊不知庚○○等人會用什麼手段等語；被
    告庚○○辯稱：伊於告訴人坐上A車後，曾向告訴人提示強制
    執行相關文件，告訴人說願意處理債務，伊載告訴人去與戊○○碰面未果，經告訴人同意前往前鎮租屋處討論清償債務事
    宜，因告訴人討論時一直嘻鬧，伊才會傳訊息請被告己○○打
    告訴人之頭，但實際上沒有打，也沒有妨害告訴人自由，是
    告訴人希望能借住於前鎮租屋處，且在前鎮租屋處內還花錢
    請告訴人吃晚餐、買東西，借手機充電線給告訴人，甚至還
    陪告訴人回嘉義去向家人借款，伊不知道告訴人為何要報警
    等語；被告己○○辯稱：伊沒有限制告訴人行動，是告訴人自
    願上A車，且同意去前鎮租屋處，雖然庚○○有傳訊息叫伊打
    告訴人的頭，但伊沒有打，還開車陪告訴人回嘉義去借錢，
    至於告訴人手機為何會於警方搜索時在其所駕駛之B車上查
    獲，伊也不知情等語；被告涂嘉佑辯稱：伊離開前鎮租屋處
    時，還有拿充電線給告訴人，且該處未上鎖，告訴人隨時可
    以離開，是告訴人說債務還是要處理，但沒有車子，伊等人
    才會開車陪告訴人去嘉義借錢，伊並未妨害告訴人自由，不
    明白告訴人為何要報警等語。是本案爭點厥為：㈠、被告庚○○、己○○、丙○○是否於110年1月20日15時40分許至110年1月2
    3日1時1分許期間，以事實欄所載方式剝奪告訴人之行動自
    由？㈡、被告戊○○與被告庚○○、己○○、丙○○間，就本案犯行
    有無犯意聯絡與行為分擔？
㈡、經查：
  1.被告戊○○於110年1月20日15時40分許，在龍昇飯店前，由被
    告戊○○佯裝欲與告訴人性交易，誘騙告訴人搭乘被告庚○○所
    駕駛A車，並由被告庚○○、己○○於同日20許，搭載告訴人至
    前鎮租屋處，被告涂嘉佑及「耀」亦前往前鎮租屋處，其間
    ，被告庚○○曾以訊息要求被告己○○對告訴人兇一點，完全控
    制告訴人，並打告訴人之頭部；而告訴人自斯時起至110年1
    月22日18時許，由被告己○○、丙○○、庚○○載往嘉義市借款止
    ，均未離開前鎮租屋處；嗣因借款未果，被告己○○、丙○○、
    庚○○依告訴人要求，將其載往大武街租屋處，告訴人則透過
    友人報警，員警獲報到場後，於B車上扣得告訴人所有之三
    星手機1支等節，業據被告4人坦承在卷（警卷第3至19、21
    至23、25至31頁；偵一卷第55至57、59至61、63至65、103
    至107、175至178、185至189頁；本院卷63至72、155至158
    、183至186、223至231、359至407頁），核與證人即告訴人
    於偵查及審理中證述內容相符（警卷第33至37頁；偵一卷第
    133至136；本院卷第362至383頁），並有被告己○○之自願受
    搜索同意書、臺南市政府警察局第五分局搜索扣押筆錄、扣
    押物品目錄表、扣押物品收據、臺南市政府警察局第五分局
    實踐派出所於110年1月23日0時41分接獲於大武街租屋處之1
    10報案紀錄單、被告丙○○與被告庚○○WECHAT對話紀錄翻拍照
    片及語音光碟各1份、被告己○○與被告庚○○MESSENGER對話紀
    錄翻拍照片1份、被告庚○○與暱稱「阿妹仔」之告訴人LINE
    對話紀錄翻拍照片5張、被告戊○○與被告庚○○間通訊軟體LIN
    E對話紀錄翻拍照片1份、臺南市政府警察局永康分局110年2
    月24日南市警永偵字第1100085937號函暨所附龍昇飯店附近
    路口監視器光碟及畫面擷取照片6張在卷可稽（警卷第57至6
    3、133至134頁；偵一卷第67、73至77、79至81、89至99、1
    61至167頁及卷末光碟存放袋），是此部分事實，首堪認定
    。
  2.告訴人於110年1月20日因從事援交工作，在接收訊息後誤信
    A車上有與其相約欲進行性交易之客戶，進入A車後座供客戶
    確認是否為其喜歡類型時，被告己○○隨即尾隨進入A車後座
    ，A車車門旋遭駕駛A車之被告庚○○鎖上，隨後A車便駛上高
    速公路，告訴人曾表示欲離去，但遭被告庚○○、己○○拒絕，
    其間，被告庚○○持續與被告戊○○聯繫，卻未見被告戊○○出面
    ，告訴人於同日20時許，被載押往前鎮租屋處，遭被告庚○○
    、己○○、丙○○、「耀」以「有沒有需要我們每個人輪流打你
    一次」、「如果被我們發現要逃走，你會很難看」等語恫嚇
    ，並遭被告己○○持不詳物品毆打，手機亦遭取走，第1天晚
    上睡覺時，有1個女生負責看守告訴人，第2天晚上睡覺時，
    也有1個男生看守告訴人，告訴人在前鎮租屋處期間，持續
    有人看守而無法離開，直到告訴人於110年1月22日18時許，
    由被告己○○、丙○○、庚○○載往嘉義市籌錢為止等情，業據告
    訴人於審理中證述在卷（本院卷第362至388頁）。其中，告
    訴人在前鎮區租屋處時，其行動自由已遭控制，並遭人以言
    語恫嚇一節，核與被告己○○於準備程序供稱：伊知道當時告
    訴人的行動已遭控制，因為當時告訴人債務處理不好，「耀
    」就有大聲說話等語大致相符（本院卷第185、227頁）；而
    告訴人在前鎮租屋處期間，曾遭庚○○、己○○、丙○○、「耀」
    施以言語恫嚇、毆打、控制手機等拘束自由手段一節，核與
    110年1月20日21時17分至22時21分間被告庚○○與己○○之通訊
    軟體MESSENGER對話紀錄（偵一卷第73至77頁）顯示，被告
    庚○○當時以訊息要求被告己○○檢查告訴人手機、演壞一點、
    完全控制他、讓「耀」先罵告訴人、打告訴人頭部，並經被
    告己○○回覆將找時機依被告庚○○指示進行等情一致；又告訴
    人在前鎮區租屋處期間，於睡覺期間有人看守一情，核與證
    人乙○○於審理時證稱：伊於110年1月間，住在前鎮租屋處2
    樓，伊男朋友的朋友丙○○有帶1個女生來借住，當晚那個女
    生睡在我的房間床上，伊整晚坐在椅子上沒有睡覺等語（本
    院卷第290至313頁）互核相符；另告訴人之手機遭控制而無
    法對外自由聯繫一節，則與卷附報案紀錄單、搜索扣押筆錄
    、扣押物品目錄表、扣押物品收據（警卷第58至63、133至1
    34頁）所示，員警獲報前往大武街租屋處時，在被告己○○、
    丙○○、庚○○搭載告訴人前往該處之B車上扣得告訴人所有之
    手機一情互核一致，足認告訴人上開證述內容與事實相符。
    是告訴人係遭人佯稱進行性交易而受騙進入A車後座，上車
    後旋因己○○進入A車後座、被告庚○○將A車車門上鎖而無法離
    去，並由被告庚○○、己○○強行帶往前鎮區租屋處，由被告庚○○、己○○、丙○○、「耀」對告訴人施以前述言語恫嚇、毆打
    、禁止自由對外聯絡、派人看守等方式，剝奪告訴人之行動
    自由等情，應堪認定。
  3.被告戊○○與庚○○、己○○佯稱欲與告訴人援交，於110年1月20
    日15時40分，在龍昇飯店將告訴人誘上A車載往前鎮租屋處
    ，迄110年1月22日18時許，被告己○○、丙○○、庚○○將告訴人
    載往嘉義市籌錢為止，均於遭人以言語恫嚇、毆打、看守、
    不得自由對外聯繫之情形下，留在前鎮區租屋處一節，業經
    本院認定如前，衡情，若告訴人對於其積欠被告戊○○債務並
    無爭執，且自願前往處理債務，戊○○豈有大費周章與被告庚○○、己○○、丙○○、「耀」等人將告訴人誘往他縣市之前鎮租
    屋處，並以前述方式將其留置於前鎮租屋處之必要。參以告
    訴人向被告庚○○於通訊軟體LINE稱：「你（指被告庚○○）卻
    反臉跟翻書一樣快…反剩責備恐嚇方式，要用什麼相信你會
    考量到我的無辜？」、「他（指被告戊○○）可以造假票、教
    唆人要弄死我了還要我在跟他重情猶豫嗎」，有被告庚○○與
    告訴人通訊軟體LINE對話紀錄在卷可稽（偵一卷第79至81頁
    ）及告訴人於審理時語氣憤慨地否認其與被告戊○○間債務之
    證述（本院卷第373頁），均就其是否積欠被告戊○○債務一
    節有所爭執，益徵告訴人並無自願前往處理債務之可能。衡
    以告訴人於110年1月22日自嘉義返回高雄途中，佯稱要回大
    武街租屋處拿盥洗衣物後，尚因手機留置於B車上，而需趁
    隙請他人代為報警求救一情，更足以認定告訴人係因遭人看
    守，且無從自行對外求救，始被迫搭乘A車前往前鎮租屋處
    ，並搭乘B車前往嘉義市籌錢。是以，告訴人係遭被告庚○○
    、己○○、丙○○剝奪行動自由一節，灼然至明。被告庚○○、己○○、丙○○辯稱：告訴人係自願搭乘A車前往前鎮租屋處，並
    搭乘B車前往嘉義市籌錢還債云云，諉無足採。
  4.共同實行犯罪行為之人，在共同意思範圍以內，各自分擔犯
    罪行為之一部，彼此協力、相互補充以達其犯罪之目的者，
    即應對於全部所發生之結果，共同負責。故共同正犯在客觀
    上透過分工參與實現犯罪結果之部分或階段行為，以共同支
    配犯罪「是否」或「如何」實現之目的，並因其主觀上具有
    支配如何實現之犯罪意思而受歸責，固不以實際參與犯罪構
    成要件行為或參與每一階段之犯罪行為為必要。僅參與事前
    之計劃、謀議而未實際參與犯罪（計劃主持人、組織者），
    或僅參與犯罪構成要件以外之行為（把風、接應），倘足以
    左右其他行為人是否或如何犯罪，而對於犯罪之實現具有功
    能上不可或缺之重要性者，與其他參與實行犯罪構成要件行
    為之人，同具有功能性的犯罪支配地位，而為共同正犯。
  5.被告戊○○以通訊軟體LINE，將其與告訴人相約於龍昇飯店、
    告訴人通訊軟體LINE之ID、本票、強制執行文件等資訊提供
    予被告庚○○，並由被告庚○○拍攝登上A車之告訴人照片，供
    其確認上車者為告訴人，復指示被告庚○○將告訴人載往指定
    地點，另要求被告庚○○離開告訴人身邊後與其電話聯絡並隨
    時更狀況，有被告戊○○與被告庚○○間之通訊軟體LINE對話紀
    錄翻拍照片在卷可佐（偵一卷第89至99頁）。復參以證人即
    被告庚○○於偵訊時證述：伊等將告訴人載到高雄後，戊○○雖
    然沒有現身，但有指示伊詢問告訴人家人是否知情，伊每天
    都會跟戊○○通2、3次電話，戊○○知道伊等將告訴人帶至前鎮
    租屋處，也知道伊等載告訴人至嘉義市籌錢，出發至嘉義前
    戊○○還有到前鎮租屋處跟伊聊一下等語（偵一卷第185至189
    頁）。由此可知，被告庚○○、己○○、丙○○係為協助被告戊○○
    向告訴人催討債務而為前述私行拘禁犯行，且係由被告戊○○
    假藉從事性交易之名義，將告訴人誘至龍昇飯店，並提供告
    訴人通訊方式，使被告庚○○、己○○誘騙告訴人登上A車，另
    於告訴人登上A車後，要求確認告訴人之身分，復指示被告
    庚○○、己○○將告訴人帶往指定地點，且於告訴人遭私行拘禁
    期間，要求被告庚○○隨時更新近況。是以，由被告戊○○事前
    假藉性交易名義誘騙告訴人至龍昇飯店，並提供告訴人聯絡
    資訊及本票等債權資料以觀，足認被告戊○○已參與影響本案
    私行拘禁犯罪是否及如何實現之事前計劃、謀議；另由被告
    戊○○於告訴人遭私行拘禁期間，協助確認告訴人身分並頻繁
    與被告庚○○保持聯繫，提醒應注意之事項等節以觀，足認被
    告戊○○亦有參與左右本案私行拘禁犯罪如何實現之犯罪構成
    要件以外行為，而對於本案私行拘禁犯罪之實現具有功能上
    不可或缺之重要性者，而與被告庚○○、己○○、丙○○在共同意
    思範圍以內，各自分擔犯罪行為之一部，彼此協力、相互補
    充以達本案私行拘禁犯罪之目的者，揆諸前述說明，自應對
    於全部所發生之結果，而為本案私行拘禁犯行之共同正犯。
㈣、綜上，本案事證明確，被告戊○○、庚○○、己○○、丙○○上開犯
    行均堪認定，應依法論科。
三、論罪科刑
㈠、按刑法第302條妨害自由罪，原包括私行拘禁及以其他非法方
    法剝奪人之行動自由罪，所謂非法方法，當包括強暴脅迫等
    情事在內，故於實施妨害自由之行為時，縱有恐嚇、傷害或
    以強暴、脅迫使人行無義務之事或妨害人行使權利之情形者
    ，除行為人主觀上另有傷害、恐嚇、強制之犯罪故意外，其
    低度之普通傷害、恐嚇、強制行為均應為妨害自由之高度行
    為所吸收，應僅論以刑法第302條第1項妨害自由一罪，無復
    論以刑法第277條第1 項、第305條之罪之餘地（最高法院89
    年度台上字第6193號、90年度台上字第5409號、93年度台上
    字第1738號判決意旨參照）。
㈡、核被告4人所為，均係犯刑法第302條第1項私行拘禁罪。被告
    4人於私行拘禁告訴人期間，雖有上述言語恐嚇、妨害告訴
    人行使自由對外聯繫之權利、毆打告訴人之行為，然均係基
    於同一拘禁逼債之目的所為，揆諸前述判決意旨，應視為私
    行拘禁之低度行為，均應為私行拘禁之高度行為所吸收，無
    庸另行論以傷害、恐嚇、強制罪。被告4人就本案私行拘禁
    犯行，有如事實欄所載之犯意聯絡及行為分擔，應論以共同
    正犯。
㈢、檢察官於提起公訴及審理時，未及就被告丙○○構成累犯之事
    實及應加重其刑之事項有所主張並具體指出證明方法，故參
    酌最高法院刑事大法庭110年度台上大字第5660號裁定意旨
    ，僅將被告丙○○之前案紀錄列為刑法第57條第5款之量刑審
    酌事由，無從依刑法第47條第1項規定加重其刑。
㈣、爰以行為人責任為基礎，審酌被告戊○○不思以正當途徑解決
    債務，而被告庚○○、己○○、丙○○與告訴人素不相識，竟以私
    行拘禁告訴人在A車、前鎮租屋處前後長達2日半，並由被告
    己○○毆打告訴人、共犯「耀」出言恫嚇告訴人，迫使前往嘉
    義向大伯借款，妨害告訴人之人身、意思自由，犯罪情節非
    輕，且被告4人犯後矢口否認犯行，毫無悔意，所為實應嚴
    懲；兼衡被告戊○○參與謀議，被告庚○○參與程度甚高，且以
    簡訊要求被告己○○毆打告訴人，被告己○○有出手毆打告訴人
    ，被告丙○○前因違反商標法、妨害自由等案件，經臺灣橋頭
    地方法院及臺灣高雄地方法院分別判處有期徒刑2月、3月確
    定，且先後於106年6月8日、108年10月30日易科罰金執行完
    畢，卻又再為本案犯行，但考量被告丙○○於本案參與程度較
    低之犯行分擔之分工情節、涉案程度，被告4人所為對社會
    秩序及他人安全之影響，及被告戊○○於本院審理中陳稱其大
    學畢業之教育程度，從事工程及翻修房子，月入約新臺幣（
    下同）100,000元，未婚無子女，1人獨居之家庭經濟狀況；
    被告庚○○則稱其高中畢業之教育程度，現在從事板模學徒工
    ，日薪1,400元，已婚無子女，現與太太、岳父岳母同住之
    家庭、經濟狀況；被告己○○自稱其國中肄業之教育程度，目
    前為磁磚學徒工，日薪約1,300元，未婚無子女，與父母同
    住之家庭、經濟狀況；被告丙○○稱其高中畢業之教育程度，
    現在從事地下污水、水管工程，月入70,000元至80,000元，
    已婚有三個小孩，現與太太、小孩同住之家庭、經濟狀況（
    見本院卷第403頁）等一切情狀，分別量處如主文所示之刑
    ，並定易科罰金的折算標準。
據上論斷，應依刑事訴訟法第299條第1項前段，刑法第28條、第
302條第1項、第41條第1項前段，刑法施行法第1條之1第1項，判
決如主文。
本案經檢察官紀芊宇提起公訴，檢察官丁○○到庭執行職務。
中　　華　　民　　國　　111 　年　　8 　　月　　16　　日
　　　　　　　　　刑事第三庭    審判長法　官  陳振謙
　　　　　　　　　                    法  官  蔡直青
　　　　　　　　　                    法  官  茆怡文
以上正本證明與原本無異。
如不服本判決應於收受本判決後20日內向本院提出上訴書狀，並
應敘述具體理由。其未敘述上訴理由者，應於上訴期間屆滿後20
日內向本院補提理由書狀（均須按他造當事人之人數附繕本）「
切勿逕送上級法院」。 
　　　　　　　　　　　　　　　　　    書記官　薛雯庭
中　　華　　民　　國　　111 　年　　8 　　月　　16　　日
附錄本案論罪科刑法條：
刑法第302條第1項
私行拘禁或以其他非法方法，剝奪人之行動自由者，處5年以下
有期徒刑、拘役或9,000元以下罰金。